【裁判字號】    99,上,205
【裁判日期】    991231
【裁判案由】    損害賠償
【裁判全文】
臺灣高等法院高雄分院民事判決           99年度上字第205號
上  訴  人  高雄市農會
法定代理人  陳萬達
訴訟代理人  鄭曉東律師
            魏緒孟律師
被上訴人    林明祥
訴訟代理人  陳忠勝律師
上列當事人間請求損害賠償等事件，上訴人對於民國99年9 月29
日臺灣高雄地方法院99年度訴字第957 號第一審判決提起上訴，
本院於99年12月15日言詞辯論終結，判決如下：
    主  文
上訴駁回。
第二審訴訟費用由上訴人負擔。
    事實及理由
一、上訴人主張：上訴人因為訴外人鄭春財積欠債務未清償，遂
    聲請法院假扣押鄭春財所有座落高雄市○○區○○段一小段
    1363、1364地號、權利範圍均為49/660及同段1372、1374、
    1374-1地號、權利範圍均為100/10000之土地（下合稱系爭
    土地），經原審法院以民國92年度裁全字第4928號假扣押事
    件裁定准許，並以92年度執全字第2313號執行假扣押（下稱
    系爭假扣押事件）。被上訴人有意經由法院拍賣程序標購系
    爭土地，嗣因上訴人尚未就系爭假扣押事件查封標的，聲請
    本案強制執行，兩造遂於98年10月16日簽訂契約（下稱系爭
    契約），約定上訴人應向原審法院聲請強制執行系爭土地，
    倘法院拍賣最低價額每坪在新台幣（下同）1,000,000元以
    下時，被上訴人應以每坪1,000,000 元以上之價格向法院標
    購，而為擔保被上訴人確會履行上開條件，被上訴人應提出
    1,700,000 元擔保金（下稱系爭擔保金）予上訴人，倘被上
    訴人不履行系爭契約之約定時，即由上訴人沒收系爭擔保金
    。嗣上訴人依系爭契約約定，向原審法院聲請拍賣系爭土地
    ，由原審法院以98年度司執字第111348號強制執行事件（下
    稱系爭執行事件）受理，並定99年4 月6 日為拍賣期日，拍
    賣最低價額為12,400,000元，約合土地每坪734,597 元。詎
    被上訴人未參與投標，致由訴外人林慶雄參與投標，並以投
    標總價金12,400,000元得標，造成上訴人總計受有3,879,
    557 元之損害，上訴人於扣除系爭擔保金後，尚可請求被上
    訴人賠償2,179,667 元（下稱系爭款項）等情。爰本於民法
    第227 條、第231 條不完全給付之規定，提起本訴。聲明：
    （一）被上訴人應給付上訴人2,179,557 元及自起訴狀繕本
    送達翌日即99年5 月26日起至清償日止，按年息5%計算之利
    息。（二）願供擔保，請准宣告假執行。
二、被上訴人則以：系爭契約第1 條約定內容，係為確保法院公
    告最低拍賣價額於每坪土地1,000,000 元以下時，被上訴人
    一定參與投標，此所以被上訴人願提供系爭擔保金作為履約
    保證之理由。又參酌系爭契約第4 條約定：「…到法院以上
    開約定（含）以上之價格標購…」意旨，係指被上訴人應以
    法院公告最低拍賣價額以上之價格參與投標，並非不管法院
    所定最低拍賣價額，被上訴人均應以每坪土地1,000,000元
    以上之價格參與投標。再被上訴人指定合夥人林慶雄參與投
    標及得標，並未違反系爭契約約定。末者，兩造亦未約定被
    上訴人沒有依約參與投標，即得由上訴人沒收系爭擔保金，
    故上訴人不得請求被上訴人賠償損害等語，資為抗辯。並聲
    明：（一）上訴人之訴及假執行之聲請均駁回（二）如受不
    利判決，願供擔保，請准免為假執行。
三、原審判決上訴人全部敗訴，上訴人提起上訴後，於本院上訴
    聲明：（一）原判決廢棄。（二）被上訴人應給付上訴人2,
    179,557元及自起訴狀繕本送達翌日即99年5月26日起至清償
    日止，按年息5%計算之利息。（三）願供擔保，請准宣告假
    執行。被上訴人則於本院答辯聲明：（一）上訴駁回。（二
    ）如受不利判決，願供擔保，請准免為假執行。
四、兩造不爭執事項
（一）鄭春財所有座落高雄市○○區○○段一小段1363、1364地
      號、權利範圍均為49/660及同段1372、1374、1374-1地號
      、權利範圍均為100/10000 之土地。上訴人因為鄭春財積
      欠債務未清償，而向原審法院聲請假扣押系爭土地，經原
      審法院以92年度裁全字第4928號假扣押事件裁定准許，並
      以92年度執全字第2313號執行假扣押。
（二）被上訴人有意經由法院拍賣程序標購系爭土地，嗣因上訴
      人尚未就系爭假扣押事件查封標的，聲請本案強制執行，
      ，兩造遂於98年10月16日簽訂契約，系爭契約第1 條約定
      ：「甲方（指上訴人）應將上開標的聲請強制執行拍賣，
      倘經法院拍賣以最低價額每坪在新台幣壹佰萬元（含）以
      下時，乙方（指被上訴人）即應向法院標購」；及第4 條
      約定「強制執行至拍賣階段，乙方於接獲甲方通知後，應
      於法院拍賣期日，到法院以上開約定（含）以上之價格標
      購，倘若得標其一切契稅、過戶之一切費用、規費均由乙
      方負擔」等語。另為擔保被上訴人履行系爭契約，兩造並
      於系爭契約第2 條約定，被上訴人應提出1,700,000 元供
      作擔保，如被上訴人未履約，則上訴人可沒收系爭擔保金
      。
（三）上訴人向原審法院聲請拍賣系爭土地，由原審法院以98年
      度司執字第111348號強制執行事件受理，並定99年4 月6
      日為拍賣期日，拍賣最低價額為12,400,000元，約合每坪
      734,597 元。拍賣期日僅林慶雄參與投標，並以投標總價
      金12,400,000元得標。
（四）上訴人迄未將系爭擔保金返還被上訴人。
五、兩造協商爭點：（一）被上訴人是否指派林慶雄代表被上訴
    人參與系爭執行事件之投標？（二）依系爭契約第1 條及第
    4 條約定，被上訴人是否負有以每坪1,000,000 元以上的價
    格，參與標購系爭土地之義務？（三）被上訴人如有違反系
    爭契約之約定，則上訴人所受之損害為何？上訴人除沒收系
    爭擔保金外，得否再請求被上訴人賠償損害？請求金額為何
    ？茲分述如下：
（一）被上訴人是否指派林慶雄代表被上訴人參與系爭執行事件
      之投標？
  １、上訴人主張被上訴人未參與投標，致由林慶雄以12,400,0
      00元標得系爭土地，顯然違反系爭契約約定，故被上訴人
      應負損害賠償責任云云。惟為被上訴人所否認，並以前揭
      情詞置。
  ２、經查，依系爭契約第1 條約定：「甲方（指上訴人）應將
      上開標的聲請強制執行拍賣，倘經法院拍賣以最低價額每
      坪在新台幣壹佰萬元（含）以下時，乙方（指被上訴人）
      即應向法院標購」等語相互以觀，僅提及被上訴人於約定
      條件成就時，負有向法院標購系爭土地之義務，然並未同
      時約定禁止被上訴人使用他人名義標購系爭土地，則被上
      訴人雖使用他人名義參與投標，核亦不違反系爭契約之約
      定。從而，上訴人主張被上訴人如未使用自己名義參與投
      標，即屬違反系爭契約之約定義務，應負損害賠償責任云
      云，尚難採信。
  ３、次查，被上訴人本得自由向法院標購系爭土地，然上訴人
      於假扣押系爭土地後，是否向法院聲請終局執行，係屬上
      訴人權利，是上訴人於假扣押系爭土地後，如不進一步採
      取終局執行行為，則被上訴人亦無從向法院標購系爭土地
      ，此所以被上訴人願意與上訴人簽訂系爭契約，雙方約定
      由上訴人向法院聲請終局執行系爭土地，而被上訴人於法
      院所訂拍賣最低價額每坪在1,000,000 元以下時，即負有
      以一定價格向法院標購土地之義務，而被上訴人為表示於
      符合上開條件下，必然參與標購系爭土地之決意，遂進一
      步與上訴人約定，並提供系爭擔保金予上訴人，作為被上
      訴人標購系爭土地之擔保，足見被上訴人確有參與標購系
      爭土地之強烈意願，否則，應不至於另行提供系爭擔保金
      作為履約之擔保。而按，本件上訴人向法院聲請強制執行
      系爭土地後，法院核定的系爭土地每坪價格既在1,000,00
      0 萬元以下，已符合被上訴人進場標購的條件，倘參諸上
      述說明，被上訴人如不以自己名義或使用他人名義參與標
      購，即可能背負違約責任，而聽任上訴人以被上訴人違約
      為由，從系爭擔保金予以求償，顯然不利於被上訴人，衡
      情，被上訴人自會以自己名義或使用他人名義參與標購，
      已徵被上訴人抗辯其以林慶雄名義參與投標系爭土地等語
      ，尚非無據。
  ４、又查，林慶雄因與被上訴人共同從事系爭土地及鄰近土地
      之開發投資，而由被上訴人指示林慶雄參與系爭土地投標
      乙節，業據林慶雄於原審到庭證述：「（是否與被上訴人
      一起購買系爭土地？）是一起購買」、「（是否與被上訴
      人討論後，由你出面去標購系爭土地？）是的」、「（是
      否決定系爭土地每坪價格在1,000,000 元以下，就進場標
      購？）對的，是被告林明祥跟我說…，他已跟原告高雄市
      農會協調好，每坪新台幣100 萬元以下就可以進場標購。
      」、「（何人要向鄭春財購買系爭土地？）本來是被告林
      明祥要收購，之後我們二人商議後，由我出面標購」、「
      （是不是被告林明祥指示你去標鄭春財的土地？）是的」
      （見本院卷第98-101頁）等語綦詳，核與證人即仲介兩造
      簽訂系爭契約之吳雅鈴於原審到庭證稱：「…他（被上訴
      人）叫證人林慶雄進場幫他標，因為證人林慶雄在系爭土
      地擁有部分持分，由他出面做拍購人較合適，如果他拍定
      後，則其他共有人就喪失優先購買權」（見本院卷第105
      頁）等詞相符。足證被上訴人確有指示使用林慶雄名義去
      參與系爭土地之投標事宜。揆諸前揭說明，被上訴人既以
      他人名義參與投標系爭土地，自未違背系爭契約之約定，
      則上訴人主張被上訴人未以自己名義親自參與投標系爭土
      地，顯然違反系爭契約之約定，伊得據此，請求被上訴人
      賠償損害，洵屬無據。
（二）依系爭契約第1條及第4條約定，被上訴人是否負有以每坪
      1,000,000元以上的價格，參與標購系爭土地之義務？
  １、上訴人主張依系爭契約約定，被上訴人參與投標時，應以
      每坪1,000,000 元以上之價格向法院標購系爭土地，惟被
      上訴人未以每坪1,000,000 元以上價格參與系爭土地之標
      購，有違系爭契約約定，應負損害賠償責任云云。惟為被
      上訴人所否認，並以前揭情詞置。
  ２、經查，參酌系爭契約第1 條約定：「甲方（指上訴人）應
      將上開標的聲請強制執行拍賣，倘經法院拍賣以最低價額
      每坪在新台幣壹佰萬元（含）以下時，乙方（指被上訴人
      ）即應向法院標購」等語相互以觀，僅提及被上訴人於法
      院核定以土地最低價額每坪在1,000,000 元（含）以下進
      行拍賣時，被上訴人負有向法院標購系爭土地之義務，並
      無隻字片語記載被上訴人同時負有以土地每坪1,000,000
      元（含）以上之價格，向法院標購之義務，是上訴人執系
      爭契約第1 條約定意旨，主張被上訴人違約，即難遽採。
      此外，參酌系爭契約第4 條約定：「強制執行至拍賣階段
      ，乙方於接獲甲方通知後，應於法院拍賣期日，到法院以
      上開約定（含）以上之價格標購，…」等語，固提及被上
      訴人於法院拍賣期日，應到法院以「上開約定（含）以上
      之價格標購」等詞，惟觀本條款並無所謂「上開約定（含
      ）以上之價格」之明確約定，倘參諸系爭契約第1 條約定
      ，同無所謂「上開約定（含）以上之價格」之約定意旨，
      業如上述以觀，益徵上訴人執系爭契約第1 、4 條約定內
      容，主張被上訴人負有以土地每坪1,000,000 元（含）以
      上之價格，向法院標購系爭土地之義務云云，難予採信。
  ３、次查，如上訴人主張法院核定以土地最低價額每坪在1,00
      0,000 元（含）以下進行拍賣時，被上訴人即同時負有以
      土地每坪1,000,000 元（含）以上之價格，向法院標購之
      義務屬實，則以本件法院最終核定拍賣價格合為土地每坪
      734,597 元來看，倘被上訴人仍須以每坪土地價格1,000,
      000 元以上價格標購，單以土地每坪1,000,000 元參與標
      購而言，無論他人是否出價參與競標？所出價格為何？被
      上訴人均擔負著高出法院核定底價逾4 分之1 的價格，拍
      得系爭土地的不利益。遑論法院核定之拍賣底價，如降為
      土地每坪500,000 元，或更低的價格時，被上訴人所受之
      不利益，更是鉅大，此顯然違背人類趨吉避危之原則。是
      以上訴人所指約定內容，於訂定之時，明顯一望，即可知
      相當不利於被上訴人，除非被上訴人對於拍得系爭土地同
      時存在其他更大的利益或個人的特殊考量因素，否則，此
      種極不利於被上訴人之約定，於訂約之時，即應明確的載
      明於契約本文，倘未為明確的記載，自不容許上訴人以單
      方之意思，於事後，作不利於被上訴人之解釋。而按本件
      並未發現被上訴人對於拍得系爭土地同時存在其他更大的
      利益或有何個人的特殊考量因素，且上訴人亦未曾舉證證
      明上情，則上訴人主張系爭契約第4 條約定：「…，到法
      院以上開約定（含）以上之價格標購，…」，所指之約定
      以上價格，即指系爭契約第1 條約定：「…法院核定以土
      地最低價額每坪在1,000,000 元…」之每坪1,000,000 元
      以上之價格參與標購，顯係以上訴人個人事後主觀之意思
      ，逕為有利於上訴人之解釋，要不足採。反之，依上開說
      明，系爭契約第4 條約定：「…，到法院以上開約定（含
      ）以上之價格標購，…」等語，所指約定（含）以上價格
      ，合理的解釋，應指法院實際核定之土地每坪最低底價（
      含底價在內）以上之價格。
  ４、末查，本件法院核定系爭土地拍賣最低價額為12,400,000
      元，並由林慶雄於拍賣期日參與投標，以投標總價金12,4
      00,000元平底價之價格拍定乙節，業如前述。倘揆諸前揭
      說明，足徵被上訴人並未違反系爭契約的約定。
  ５、至於吳雅鈴固於原審到庭證述：「契約第四條應該是我的
      疏忽，因為前面談的都是100 萬元含以下、以下，我和被
      告林明祥都沒有注意到把第4 條『以上』看成『以下』，
      因為第四條到和第一條相配合，我和被告林明祥都誤以為
      是每坪新台幣100萬元（含）以下價格標購才簽署契約」
      （見原審卷第104 頁）等語，似指所謂約定價格，係指1,
      000,000 元，然此與本院上述契約解釋意旨不符，已難採
      信之外。倘參諸吳雅鈴於其後續證述：「（你的意思是法
      院鑑價金額每坪新台幣100 萬元以下，你們就要進場標購
      ，金額由你們自行決定？）對，就我和被告林明祥的理解
      是法院鑑價金額每坪100 萬元以下就一定進場標購，若鑑
      價金額每坪100 萬元以上，則不用進場去標購，此時高雄
      市農會要將擔保金170 萬元還給被告林明祥，因為此契約
      就自動失效。」（見原審卷第104 頁）等詞以觀，足徵依
      吳雅鈴認知所為之證述，亦不存在上訴人主張法院核定以
      土地最低價額每坪在1,000,000 元（含）以下進行拍賣時
      ，被上訴人即同時負有以土地每坪1,000,000 元（含）以
      上之價格，向法院標購之義務，併予敘明。
（三）被上訴人既未違反系爭契約之約定，則上訴人以被上訴人
      違反契約，應負損害賠償責任，因而請求被上訴人賠償損
      害，即屬無據。而按上訴人既不得請求被上訴人賠償損害
      ，則兩造協商爭執事項：（三）被上訴人如有違反系爭契
      約之約定，則上訴人所受之損害為何？上訴人除沒收系爭
      擔保金外，得否再請求被上訴人賠償損害？請求金額為何
      ？即無贅述之必要，附予敘明。
六、綜上所述，被上訴人指示使用林慶雄名義參與系爭土地之投
    標，並以平底價之價格拍定系爭土地，既未違反系爭契約約
    定，則上訴人以被上訴人違反系爭契約，應負損害賠償責任
    ，因而本於民法第227條及第231條不完全給付之規定，聲明
    ：被上訴人應給付上訴人2,179,557 元及自起訴狀繕本送達
    翌日即99年5 月26日起至清償日止，按年息5%計算之利息，
    為無理由。原審判決駁回上訴人之訴及其假執行之聲請，核
    無違誤。上訴意旨，指摘原判決不當，求予廢棄改判，為無
    理由，應予駁回。
七、本件事證已明確，兩造其餘攻擊防禦方法及舉證，於判決之
    結果不生影響，無庸再逐一論述及調查之必要，併此敘明。
據上論結，本件上訴為無理由，依民事訴訟法第449 條第1 項、
第78條，判決如主文。
中    華    民    國    99    年    12    月    31    日
                            民事第一庭
                                審判長法官  曾錦昌
                                法      官  魏式璧
                                法      官  李昭彥
以上正本證明與原本無異。
如對本判決上訴，須於判決送達後20日內向本院提出上訴狀，其
未表明上訴理由者，應於上訴後20日內向本院提出上訴理由書（
均須按他造當事人之人數附繕本）。上訴時應提出委任律師或具
有律師資格之人之委任狀，並依附註條文規定辦理。如委任律師
提起上訴者，應一併繳納上訴審裁判費。
中    華    民    國    99    年    12    月    31    日
                                書  記  官  涂榮廷
附註：
民事訴訟法第466 條之1 ：
對於第二審判決上訴，上訴人應委任律師為訴訟代理人，但上訴
人或其法定代理人具有律師資格者，不在此限。
上訴人之配偶、三親等內之血親、二親等內之姻親，或上訴人為
法人、中央或地方機關時，其所屬專任人員具有律師資格並經法
院認適當者，亦得為第三審訴訟代理人。
第1 項但書及第2 項情形，應於提起上訴或委任時釋明之。

司法院資訊處製作；財團法人民間司法改革基金會備份。
